ACORDAO-COMPLETO-2543077

ACÓRDÃO 756/2023 ATA 2/2023 - PRIMEIRA CÂMARA

VISTOS, relatados e discutidos estes autos de tomada de contas especial instaurada pelo Fundo Nacional de Saúde - MS, em desfavor da Prefeitura Municipal de Bom Jesus da Lapa - BA, em razão da não comprovação da regular aplicação dos recursos repassados pelo Fundo Nacional de Saúde - MS, 
ACORDAM os Ministros do Tribunal de Contas da União, reunidos em sessão de 1ª Câmara, ante as razões expostas pelo Relator, em:
9.1. arquivar os presentes autos, com fundamento no art. 11 da Resolução TCU 344/2022; e
9.2. enviar cópia deste Acórdão ao Fundo Nacional de Saúde e à responsável, para ciência.

Tomada de contas especial instaurada pelo Fundo Nacional de Saúde - MS, em razão da não comprovação da regular aplicação dos recursos repassados pelo Fundo Nacional de Saúde - MS

Primeira Câmara

Prefeitura Municipal de Bom Jesus da Lapa - BA.

3. Interessados/Responsáveis:
3.1. Interessado: Fundo Nacional de Saúde - MS (00.530.493/0001-71).
3.2. Responsável: Prefeitura Municipal de Bom Jesus da Lapa - BA (14.105.183/0001-14).

13.1. Ministros presentes: Walton Alencar Rodrigues (Presidente) e Benjamin Zymler.
13.2. Ministros-Substitutos convocados: Augusto Sherman Cavalcanti (Relator) e Weder de Oliveira.

AUGUSTO SHERMAN

Adoto, como relatório, excerto da instrução elaborada por Auditor lotado na Secex-TCE (peça 65) , anuída pelos dirigentes da unidade (peças 66-67) , bem como Parecer parcialmente convergente do MP/TCU (peça 68) :
"INTRODUÇÃO
1.	Cuidam os autos de tomada de contas especial instaurada pelo Fundo Nacional de Saúde  MS, originalmente em desfavor do município de Bom Jesus da Lapa/BA, em razão da não comprovação da regular aplicação dos recursos repassados pelo Fundo Nacional de Saúde - MS.
HISTÓRICO
2.	Em 14/1/2020, com fundamento na IN/TCU 71/2012, alterada pela IN/TCU 76/2016 e DN/TCU 155/2016, o dirigente do Fundo Nacional de Saúde - MS autorizou a instauração da tomada de contas especial (peça 26) . O processo foi registrado no sistema e-TCE com o número 109/2020.
3.		Os recursos repassados pelo Fundo Nacional de Saúde - MS, ao município de Bom Jesus da Lapa/BA, no período de 1º/1/2010 a 31/12/2010, na modalidade fundo a fundo, foram auditados pelo Departamento Nacional de Auditoria do SUS (Denasus) , conforme consignado no relatório (peça 2) .
4.		O fundamento para a instauração da Tomada de Contas Especial, conforme consignado na matriz de responsabilização elaborada pelo tomador de contas, foi a constatação da seguinte irregularidade:
Não comprovação da boa e regular aplicação dos recursos repassados pela União, em face da não apresentação de documentos comprobatórios das despesas realizadas com recursos financeiros repassados, na modalidade fundo a fundo, pelo Fundo Nacional de Saúde ao Fundo de Saúde de Prefeitura Municipal de Bom Jesus da Lapa - BA, evidenciado nas constatações do Relatório de Auditoria do Denasus nº 11.843.
5.	O responsável arrolado na fase interna foi devidamente comunicado e, diante da ausência de justificativas suficientes para elidir a irregularidade e da não devolução dos recursos, instaurou-se a tomada de contas especial.
6.		No relatório (peça 29) , o tomador de contas concluiu que o prejuízo importaria no valor original de R$ 1.735.906,66, imputando-se a responsabilidade ao município de Bom Jesus da Lapa/BA, na condição de contratada.
7.			Em 11/8/2020, a Controladoria-Geral da União emitiu o relatório de auditoria (peça 32) , em concordância com o relatório do tomador de contas. O certificado de auditoria e o parecer do dirigente do órgão de controle interno concluíram pela irregularidade das presentes contas (peças 33 e 34) .
8.		Em 9/9/2020, o ministro responsável pela área atestou haver tomado conhecimento das conclusões contidas no relatório e certificado de auditoria, bem como do parecer conclusivo do dirigente do órgão de controle interno, manifestando-se pela irregularidade das contas, e determinou o encaminhamento do processo ao Tribunal de Contas da União (peça 35) .
9.	À peça 38, foram efetuadas as análises relativas aos fatos e documentos inseridos nos autos, tendo sido proposta a realização de audiência da responsável Elisa Maria Ramos Carvalho (CPF: XXX.726.815-XX) , corroborada pelo então Diretor e pelo Secretário da Unidade Técnica (peças 39 e 40) , em razão da seguinte irregularidade:
9.1.	aplicação de recursos federais transferidos, sem autorização prévia do órgão repassador, em objeto distinto daquele previamente pactuado, mas dentro da finalidade prevista no ajuste, evidenciado nas constatações do Relatório de Auditoria do Denasus 11.843.
10.	Destarte, por meio do Ofício 66056/2021-TCU/Seproc, expedido em 6/12/2021 (peça 42) , foi efetuada a audiência da responsável, conforme aviso de recebimento assentado na peça 43. Assim, em resposta à notificação, a defendente apresentou os seus elementos de defesa requeridos, que formaram as peças 56 a 62.
ANÁLISE DOS PRESSUPOSTOS DE PROCEDIBILIDADE DA IN/TCU 71/2012
Avaliação de Viabilidade do Exercício do Contraditório e Ampla Defesa
11.		Verifica-se que não houve o transcurso de mais de dez anos desde o fato gerador sem que tenha havido a notificação do responsável pela autoridade administrativa federal competente (art. 6º, inciso II, c/c art. 19, da IN/TCU 71/2012, modificada pela IN/TCU 76/2016) , uma vez que o fato gerador da irregularidade sancionada ocorreu no exercício de 2010, e o responsável foi notificado sobre a irregularidade, pela autoridade administrativa competente, conforme abaixo:
11.1.	Município de Bom Jesus da Lapa/BA, por meio do ofício acostado à peça 21, recebido em 5/9/2019, conforme AR (peça 22) .
Valor de Constituição da TCE
12.		Verifica-se, ainda, que o valor atualizado do débito apurado (sem juros) , em 1º/1/2017, é de R$ 2.600.737,97, portanto, superior ao limite mínimo de R$ 100.000,00, na forma estabelecida conforme os arts. 6º, inciso I, e 19, da IN/TCU 71/2012, modificada pela IN/TCU 76/2016.
OUTROS PROCESSOS/DÉBITOS NOS SISTEMAS DO TCU COM OS MESMOS RESPONSÁVEIS
13.		Informa-se que foram encontrados processos no Tribunal com a mesma responsável:
	Responsável
	Processo

	Elisa Maria Ramos Carvalho (CPF: XXX.726.815-XX) 
	TCE Processo 027.074/2016-1 (TCE instaurada pelo Ministério da Saúde/Fundo Nacional de Saúde, em razão da aplicação irregular dos recursos do SUS, pelo município de Bom Jesus da Lapa/BA, no exercício de 2010) .

14.		A tomada de contas especial está, assim, devidamente constituída e em condição de ser instruída.
EXAME TÉCNICO			
Razões de justificativa apresentadas pela Sra. Elisa Maria Ramos Carvalho  (CPF: 880.726.815 91) (peça 56) :
15.	A defendente iniciou as suas razões de justificativa contextualizando o seu perfil profissional, e como se tornou servidora da Secretaria de Saúde do município, informando que a Sra. Elisa assumiu como Secretária, no município, em função de toda a sua experiência e legitimidade do trabalho desenvolvido. Não verificou, em qualquer momento, a necessidade de mudança na equipe de gestão da assistência farmacêutica, que a tinha como coordenadora, além de mais 1 técnico, que apoiava todo o processo de organização e dispensação de medicamentos, a partir da Central de Assistência Farmacêutica (CAF) .
16.	Informou a defendente que toda a estruturação, à época da assistência farmacêutica do município de Bom Jesus da Lapa, respeitava um fluxo definido com datas de entrega específicas às unidades, de modo a não haver sobrecarga no processo de dispensação. Àquela época, em 2010/2011, a rede de computadores ainda não era algo disseminado em todas as unidades. Então, a Administração possuía um computador situado apenas na CAF, onde, através de planilha de Excel, o responsável pela assistência farmacêutica do município acompanhava tanto a dispensação, quanto o controle de estoque, para subsídio ao planejamento de novas aquisições. As demais unidades desenvolviam o controle de dispensação manualmente, através de planilha elaborada pelo próprio farmacêutico, assim como livros de registros das unidades. Quando da inquirição sobre tais registros, a Manifestante chegou a fazer contato com profissionais das equipes no município, e o que foi colocado é que esses registros já não existiam mais, passados tantos anos, após 2010/2011.
17.	A defesa mencionou que, além do problema ocorrido com o único computador que era utilizado, os registros manuais, anos depois, já não mais existiam, e o que o município possui preservado, em função de sistema de informação e registro nacional, até os dias atuais, são os Relatórios de Gestão, ano a ano que, inclusive, foram todos eles, assim como a prestação de contas por trimestre, aprovados pelo Conselho Municipal de Saúde do Município (segue atas de aprovação e Relatórios 2010/2011, acessados no sistema SARGSUS/MS) , cumprindo o que rege a Lei 8.142/1990, em seu art. 4º, inciso IV, vejamos:
	Art. 4° - Para receberem os recursos, de que trata o art. 3° desta lei, os Municípios, os Estados e o Distrito Federal deverão contar com: (...) 
IV - relatórios de gestão que permitam o controle de que trata o § 4° do art. 33 da Lei n° 8.080, de 19 de setembro de 1990.
18.	Necessário destacar que a Manifestante, após tantos anos fora da Administração de Bom Jesus da Lapa, não possui acesso a tais informações e documentos.
19.	Ressaltou que sempre houve muito respeito ao núcleo de saber específico que é o núcleo da atenção farmacêutica, além da legitimidade do farmacêutico, o qual possuía cargo específico para tal função gestora, e sempre pautou tanto a relação de confiança/segurança que, em função disso, tinha a necessária autonomia do mesmo para estruturação das ações, bem como destacou que a relação de gestão/controle estabelecida com a equipe de assistência farmacêutica passava pela Coordenação (assumida por um farmacêutico) e, acima dele, por um diretor de atenção à saúde, do qual a Manifestante jamais teve queixa de qualquer irregularidade percebida.
20.	Demais disso, a defendente asseverou que a aprovação das contas trimestrais pelo Conselho Municipal de Saúde, assim como dos Relatórios de Gestão dos anos de 2010 e 2011 (os quais seguem junto às Resoluções de aprovação, no anexo da defesa) , fazem relação também com a análise da área relacionada à assistência farmacêutica e, caso alguma irregularidade ocorresse, isso certamente seria apontado, seja pela direção onde tal coordenação era inserida, ou mesmo por qualquer conselheiro municipal de saúde, coisa que jamais ocorreu. Com a ampliação da rede e a notada sobrecarga na equipe de assistência farmacêutica, fora ampliada a equipe, incluindo profissional farmacêutico voltado apenas à atenção básica, e outro voltado à atenção especializada, com coordenação geral de assistência farmacêutica que acompanhava o processo de todas as áreas.
21.	Justificou a defendente que, ainda assim, aconteciam ataques da oposição, o que fazia parte do cenário político local, não apenas no município como em diversos da região, atacando, na maioria das vezes, serviços que estavam em franco processo de expansão, como ocorreu em Bom Jesus da Lapa.
22.	Esses ataques buscavam diversos meios: rádio/jornal impresso local e até Ministério Público, entidade com a qual sempre procurávamos nos reunir para apresentar políticas de saúde em curso e o conteúdo das ações para a estruturação do SUS local.
23.	Dessa forma, mencionou que, nas poucas vezes em que faltava alguma medicação, no processo de análise, percebia-se problemas de programação na própria unidade geradora do pedido: por vezes, deixavam medicação vencer, enquanto paralelamente solicitavam novas unidades da mesma medicação e assim por diante, provocando problemas, por fim, na atenção ao usuário final - o cidadão.
24.	Ou seja, a partir disso, também começamos a desenvolver processos de educação permanente e escuta dos profissionais da atenção em saúde para, junto à equipe de assistência farmacêutica, discutir questões porventura existentes, para evitar qualquer possível lacuna de atenção à população.
25.	A defendente mencionou o fato de não ter sido apresentado controle de estoque decorrente, frise-se, de um motivo de força maior - não pode ser utilizado para deduzir que os medicamentos não teriam sido entregues (absurda ilação) , já que, além das farmácias e postos de atendimento estarem funcionando normalmente no período discutido (como pode ser deduzido de depoimento de testemunhas imparciais) , o Termo de Referência em anexo, enviada pelo farmacêutico do Município e utilizado como apenso de editais licitatórios, demonstra o grande fluxo de remédios nas unidades de saúde de Bom Jesus da Lapa, com sua respectiva previsão orçamentária, e  da mesma forma, não se vislumbra qualquer prejuízo na utilização dos recursos transferidos fundo a fundo, posto que destinados para as finalidades previstas, sendo todas elas para o atendimento do interesse público.
26.	Assegurou que é possível afirmar que eventuais e momentâneas faltas de medicamentos em determinadas unidades de saúde municipais apenas poderiam ter ocorrido - isso se efetivamente ocorreram - em razão da falta de planejamento de gestores das respectivas unidades, não tendo causado qualquer prejuízo à Administração Pública, sendo tal conclusão justificada, inclusive, pelo procedimento adotado na aquisição de medicamentos pelo sistema municipal de saúde, que funcionava da seguinte forma: 1ª etapa - processo licitatório de pregão eletrônico mediado pelo Banco do Brasil, realizado anualmente no mês de janeiro, com padronização dos medicamentos e apensos para cobertura de toda rede: por meio desse procedimento, inclusive, foi atingida uma redução de custos de mercado em mais de 30%, levando em consideração o levantamento de preços praticados na época; 2ª etapa - pedidos mensais para suprir os estoques de toda a rede, levando em consideração a necessidade de cada unidade, comunicada pelo seu gestor.
27.	Justificou que, quanto ao uso dos recursos dos Blocos de Financiamento da Atenção Básica, da Vigilância em Saúde e da Alta e Média Complexidade (CEO, SAMU) , que teriam sido destinados para pagamentos de despesas com materiais gráficos, médico hospitalar, materiais permanentes, salários de servidores, refeições à la carte, diárias e passagens, saliente-se que a maior parte desse dispêndio se deu em função do pagamento de profissionais, destacando-se, nesse período, a implantação do Núcleo de Vigilância Epidemiológica Hospitalar, o qual envolveu ações desde as demandas encaminhadas pela Atenção Básica até a média complexidade, requerendo treinamentos com os profissionais envolvidos, material gráfico para uso das unidades no processo de solicitações a setor de compras (localizado na prefeitura) e adequações das estruturas.
28.	A defesa arguiu que não se pode atribuir uma conduta ilícita a um gestor público, presumindo-se assim, mesmo que tenha sido apresentada a justificativa para a não apresentação das informações requeridas por motivos de força maior e caso fortuito, já que, por uma catástrofe natural, foram perdidos todos os dados relativos àquele período, conforme já relatado nos tópicos anteriores, não havendo que se falar em qualquer dano ao erário, até mesmo pela regularidade nos processos licitatórios e de pagamentos, tendo em vista que os medicamentos foram devidamente entregues em estoque, no órgão municipal devido.
29.	A defendente fez menção à LINDB, que prevê que a interpretação das normas sobre gestão pública deverá levar em consideração os reais desafios e obstáculos enfrentados pelo gestor, como muito bem evidenciado na presente manifestação recente de reforma da Lei de Improbidade Administrativa, através da Lei 14.230/2021, que trouxe novos contornos à configuração de atos de improbidade.
30.	Justificou, ao final, que a doutrina e os tribunais, em sua grande maioria, utilizam esse entendimento com fundamento nas leis penalistas, de forma análoga as sanções oriundas do campo administrativo, como é o caso das improbidades.
31.	Buscando fundamentar a referida analogia, a fim de aplicação da retroatividade da lei mais benéfica, faz-se imperioso explicitar o conceito de Direito (Administrativo) sancionador, gênero de que seria espécie o instituto da improbidade administrativa, caracterizado por operar como o poder punitivo do Estado, equiparando-se ao Direito sancionador Penal como parte daquela unidade dogmática.
Análise:
32.	A maior parte das razões de justificativa apresentadas pela defesa não foram objeto de questionamento em relação às razões que demandaram a audiência da responsável, motivo pelo qual não serão analisadas. O cerne relacionado ao requerimento das razões de justificativa está relacionado à conduta irregular de aplicar recursos federais transferidos, sem autorização prévia do órgão repassador, em objeto distinto daquele previamente pactuado, em desvio de objeto na utilização de verbas federais, não havendo que se falar em débito, sem prejuízo de manter-se o julgamento pela irregularidade das contas e a aplicação de multa ao gestor faltoso eventualmente.
33.	Em sua própria defesa (peça 56, p. 6) , a responsável admite a realização de pagamento de despesas em itens distintos daqueles previamente pactuados, conforme registrado no item 27, da presente instrução, mas deixou de justificar adequadamente a conduta irregular pela qual foi chamada em audiência.
34.	Destarte, o desvio de objeto configura prática irregular consistente na alteração unilateral do objeto pactuado à revelia do órgão repassador. Nesse sentido, pode-se citar o Acórdão 6274/2014-TCU-Primeira Câmara, da relatoria do Ministro Weder de Oliveira, e o Acórdão 534/2013-TCU-Primeira Câmara, da relatoria do Ministro Valmir Campelo.
35.	Ademais, não há que se falar em improbidade administrativa ou qualquer outro crime relacionado ao prejuízo ao erário, mas tão somente a verificação de conduta irregular administrativa relacionada à não aplicação dos recursos nas ações de saúde para o qual foram destinados.
36.	Assim, as razões de justificativa da defendente se limitaram a afirmar acerca da não existência de irregularidade, maiormente por não ter havido prejuízo ao Erário Público, inclusive tendo mencionado excerto jurisprudencial afeto à questão do desvio de finalidade/objeto. As justificativas da defesa não merecem prosperar, porque não trouxe nenhum elemento de prova que justificasse a irregularidade relacionada ao chamamento aos autos da ex-secretária de saúde do município.
37.	No que se refere à menção da jurisprudência do TCU não vislumbrar a irregularidade no que concerne a utilização dos recursos em desvio de objeto, inclusive não havendo a necessidade de devolução/recomposição por parte do município, tal situação não se aplica ao ato de gestão da então secretária de saúde do município que, injustificadamente, aplicou o dinheiro em destino diferente daquele para o qual os valores foram destinados, razão pela qual não merecem guarida tais justificativas.
38.	Nesse ponto, cabe transcrever excerto do Voto do Ministro Benjamin Zymler, no âmbito do Acórdão 1045/2020-TCU-Plenário:
53. Creio não haver dúvidas de que a prática de desvio de objeto na área de saúde é fato grave e que deve estar sujeito a uma resposta pronta e rígida por parte desta Corte de Contas de forma a desencorajar tal procedimento. Nesse aspecto, creio que a aplicação de sanção pecuniária e o julgamento pela irregularidade das contas dos responsáveis por tal procedimento sirvam ao propósito de prevenir a ocorrência de outras infrações e de desestimular a prática da conduta.
39.	Ainda quanto à afirmação da inexistência de ilegalidade, refuta-se a defesa apresentada, uma vez que houve infringência ao artigo 6º, da Portaria/GM/MS 204, de 29/1/2007, e ao artigo 8º, parágrafo único, da Lei Complementar 101, de 4/5/2000. Rejeita-se assim tal justificativa. Destarte, em relação à Sra. Elisa Maria Ramos Carvalho, considerando o fato de não se ter acatado as razões de justificativa apresentadas, propõe-se a rejeição das justificativas, o julgamento pela irregularidade das contas, além da aplicação da multa prevista no art. 58, inciso II, da Lei 8.443/1992.
Prescrição da Pretensão Punitiva
40.		Vale ressaltar que a pretensão punitiva do TCU, conforme Acórdão 1441/2016-TCU-Plenário, Relator Min. Benjamin Zymler, que uniformizou a jurisprudência acerca dessa questão, subordina-se ao prazo geral de prescrição indicado no art. 205, do Código Civil, que é de dez anos, contado da data de ocorrência da irregularidade sancionada, nos termos do art. 189, do Código Civil, sendo este prazo interrompido pelo ato que ordenar a citação, a audiência ou a oitiva do responsável.
41.	No caso em exame, não ocorreu a prescrição, uma vez que a irregularidade sancionada se deu até 30/11/2011, e o ato de ordenação da audiência ocorreu em 19/11/2021.
CONCLUSÃO
42.	A partir dos elementos constantes nos autos e do exame das ocorrências descritas na seção "Exame Técnico", foi possível definir a responsabilidade da Sra. Elisa Maria Ramos Carvalho (CPF: XXX.726.815-XX) , em razão da irregularidade demonstrada na Constatação 402181.	
43.	Concluiu-se as análises e entendeu-se propor o não acolhimento das razões de justificativa apresentadas, propondo-se a irregularidade das contas da ex-secretária municipal de saúde, além da aplicação da multa prevista no art. 58, inciso II, da Lei 8.443/1992.
PROPOSTA DE ENCAMINHAMENTO
44.		Diante do exposto, submetem-se os autos à consideração superior, propondo:
a)		excluir da relação processual o município de Bom Jesus da Lapa/BA;
b)	rejeitar as razões de justificativa da Sra. Elisa Maria Ramos Carvalho (CPF: XXX.726.815-XX) ;
c)	julgar irregulares, com fundamento nos arts. 1º, inciso I, 16, inciso III, alínea "b", e 19, parágrafo único, da Lei 8.443/1992, as contas da Sra. Elisa Maria Ramos Carvalho (CPF: XXX.726.815-XX) ;
d)	 aplicar à responsável Elisa Maria Ramos Carvalho (CPF: XXX.726.815-XX) , a multa prevista no art. 58, inciso II, da Lei 8.443/1992, c/c o art. 268, inciso II, do Regimento Interno/TCU, com a fixação do prazo de quinze dias, a contar da notificação, para comprovar, perante o Tribunal (art. 214, inciso III, alínea "a", do Regimento Interno) , o recolhimento da dívida aos cofres do Tesouro Nacional, atualizada monetariamente desde a data do acórdão até a do efetivo recolhimento, se for paga após o vencimento, na forma da legislação em vigor;
e)	 autorizar, desde logo, nos termos do art. 28, inciso II, da Lei 8.443/1992, a cobrança judicial da dívida, caso não atendida a notificação;
f)	 autorizar, caso solicitado pela responsável, o pagamento da dívida em até trinta e seis parcelas mensais e consecutivas, nos termos do art. 26, da Lei 8.443/1992, c/c o art. 217, do Regimento Interno, fixando-lhe o prazo de quinze dias, a contar do recebimento da notificação, para comprovar, perante o Tribunal, o recolhimento da primeira parcela, e de trinta dias, a contar da parcela anterior, para comprovar o recolhimento das demais parcelas, atualizadas monetariamente, na forma prevista na legislação em vigor; e
g)	enviar cópia do Acórdão que vier a ser proferido ao Fundo Nacional de Saúde e à responsável, para ciência; e informar-lhes que a deliberação, acompanhada do Relatório e do Voto que a fundamenta, está disponível para a consulta no endereço www.tcu.gov.br/acordaos, além de esclarecer que, caso requerido, o TCU poderá fornecer, sem custos, as correspondentes cópias, de forma impressa."
2.	Adiante, o Parecer do MP/TCU (peça 68) :
"Trata-se de tomada de contas especial instaurada pelo Fundo Nacional de Saúde - MS, originalmente em desfavor do município de Bom Jesus da Lapa/BA, em razão da não comprovação da regular aplicação dos recursos repassados pelo Fundo Nacional de Saúde - MS.
Manifesto-me de acordo com a proposta da unidade técnica em relação ao mérito do processo. Porém, divirjo em relação à análise realizada quanto à prescrição da pretensão punitiva (peça 65, p.06) .
Em sua análise, a unidade técnica (peça 65, p. 06) afirma que "No caso em exame, não ocorreu a prescrição, uma vez que a irregularidade sancionada se deu até 30/11/2011, e o ato de ordenação da audiência ocorreu em 19/11/2021.", apontando um decurso de prazo superior a 5 anos entre a ocorrência da irregularidade e a ordenação da citação.
Quanto à prescrição da pretensão punitiva, destaco que atualmente vigora no âmbito do TCU o prazo de dez anos da lei civil, conforme decidido no Acórdão 1441/2016-TCU-Plenário. 
Ocorre que o STF, no âmbito do Mandado de Segurança 35.512/DF e da correspondente Reclamação nº 39.497/DF (decidida monocraticamente em 30/6/2020 e, colegiadamente, em sede de agravo, em 9/10/2020[footnoteRef:2]) , processos que versaram especificamente acerca de decisões proferidas pelo TCU no âmbito da tomada de contas especial nº TC-Processo 030.229/2015-4, reconheceu a ocorrência da prescrição, em cinco anos, nos termos da Lei 9.873/1999. No mesmo sentido o MS 32.201/DF em que o STF, após examinar os fundamentos do Acórdão 1441/2016-TCU-Plenário, manifestou-se nos termos da seguinte ementa: [2:  http://portal.stf.jus.br/processos/detalhe.asp?incidente=5868015] 
"Direito administrativo. Mandado de segurança. Multas aplicadas pelo TCU. Prescrição da pretensão punitiva. Exame de legalidade.
1. A prescrição da pretensão punitiva do TCU é regulada integralmente pela Lei nº 9.873/1999, seja em razão da interpretação correta e da aplicação direta desta lei, seja por analogia. (...) ."
Recordo que, antes da uniformização da jurisprudência definida no citado Acórdão 1441/2016-TCU-Plenário, sempre defendi o prazo de cinco anos para fins da aferição da ocorrência da prescrição punitiva no âmbito do TCU. Tendo em vista as recentes decisões do STF acerca do tema, acima citadas, sinto-me confortável em voltar a advogar que a pretensão punitiva da Corte de Contas prescreve em cinco anos, observado o regime definido na Lei 9.873/1999.
Sob essa nova percepção, entendo que, no caso concreto sob exame, considerando as informações contidas nos autos e as possibilidades de interrupção de prazo estabelecidas na Lei 9.873/1999 (artigos 1° e 2°) , houve prescrição da pretensão punitiva, pois a irregularidade sancionada ocorreu em 30/11/2011 e o tomador de contas apenas instaurou TCE em 14/1/2020, (peça 65, p. 1) para apuração dos fatos ocorridos, isto é, em prazo superior a 5 anos da irregularidade.
Assim, manifesto-me de acordo com a proposta da unidade técnica em relação ao mérito, a julgar irregulares as contas da responsável, conforme proposta de encaminhamento (peça 65, p. 07) .
Porém, divirjo em relação à proposta de aplicação da multa ao responsável, uma vez que considero prescrita a pretensão punitiva desta Corte de Contas."
	É o relatório.

André Pedreira Philigret Baptista (OAB-BA 25539), representando Elisa Maria Ramos Carvalho.

Subprocurador-Geral Lucas Rocha Furtado.

TOMADA DE CONTAS ESPECIAL. AUDITORIA DO DENASUS. DESVIO DE OBJETO. AUDIÊNCIA. PRESCRIÇÃO. ARQUIVAMENTO.

TOMADA DE CONTAS ESPECIAL (TCE)

Secretaria de Controle Externo de Tomada de Contas Especial (SecexTCE).

Em exame tomada de contas especial instaurada pelo Fundo Nacional de Saúde, em desfavor da Prefeitura Municipal de Bom Jesus da Lapa - BA, em razão da não comprovação da regular aplicação dos recursos repassados pelo Fundo Nacional de Saúde - MS.
Os recursos em epígrafe foram repassados ao Município no período de 1º/1/2010 a 31/12/2010, na modalidade fundo a fundo, tendo sido auditados pelo Departamento Nacional de Auditoria do SUS (Denasus) . 
Referida fiscalização apontou três constatações geradoras de potencial dano ao erário. A irregularidade concernente à constatação 177501 diz respeito à ausência de documentação comprobatória para fazer face às despesas com os recursos repassados por meio de recursos do FNS no importe de R$ 460.048,64 (peça 2, p. 5) , enquanto as constatações 177356 e 187694 referem-se ao desvio de objeto dos recursos que totalizariam prejuízos potenciais de R$ 890.773,85 e R$ 845.132,81, respectivamente.
Consoante destaca a unidade instrutiva, o presente feito diz respeito às constatações 177356 e 187694, tendo em vista a instauração de Tomada de Contas Especial específica para a constatação 177501 (peça 29, p. 1) , objeto do TC Processo 027.074/2016-1, julgada por meio do Acórdão 4778/2021-TCU-Primeira Câmara.
Restou evidenciada, no que interessa aos presentes autos, a utilização dos recursos transferidos para manutenção do Hospital, Prefeitura e Secretaria Municipal de Saúde em pagamentos de despesas com materiais gráficos, médico hospitalar, materiais permanentes, salários de servidores, refeições, diárias e passagens (peça 2, p. 7) , bem como "pagamento de despesas de obrigações patronais (INSS) , parte da empresa e juros e multas do INSS" (peça 2, p. 8) , objetos incompatíveis, portanto, com os recursos transferidos. 
Já no âmbito desta Casa, após exame preliminar dos elementos que compõem os autos (peças 38-40) , foi realizada a audiência da Sra. Elisa Maria Ramos Carvalho, Secretária Municipal de Saúde a partir de 11/1/2010, quanto à aplicação de recursos federais em objeto distinto daquele previamente pactuado, mas dentro da finalidade prevista no ajuste, sem autorização prévia do órgão repassador. 
Não foi realizada citação no bojo destes autos em virtude da conclusão pela ocorrência de desvio de objeto, não de finalidade, tendo em vista os fatos terem ocorrido em momento anterior à LC 141/2012 - que regulamenta o § 3º do art. 198 da Constituição Federal para dispor sobre os valores mínimos a serem aplicados anualmente pela União, Estados, Distrito Federal e Municípios em ações e serviços públicos de saúde -, bem como considerando o entendimento constante do Acórdão 1045/2020-TCU-Plenário.
Em sua derradeira manifestação, a unidade técnica propõe (peças 65-67) excluir da presente relação processual o Município de Bom Jesus da Lapa/BA, rejeitar as razões de justificativa da ex-Secretária, julgar irregulares suas contas e aplicar-lhe a multa estabelecida no art. 58, II, da Lei Orgânica.
O MP/TCU, embora aquiesça com o mérito da proposta, diverge da aplicação da multa, por entender consumada a prescrição da pretensão punitiva, ante a aplicação do prazo quinquenal estabelecido na Lei 9.873/1999, com fundamento em entendimentos do STF (peça 68) .
Brevemente historiado, adianto que, com as vênias de estilo, deixo de acolher a proposta instrutória, por reconhecer a ocorrência da prescrição, embora por fundamentos distintos daqueles aventados pelo MP/TCU, consoante passo a expor. 
Vale destacar a publicação da Resolução 344/2022, após a conclusão da instrução meritória, que regulamenta, no âmbito do Tribunal de Contas da União, a prescrição para o exercício das pretensões punitiva e de ressarcimento.
Nestes termos, considerando a constatação da irregularidade em tela no âmbito da auditoria realizada pelo Denasus no ano de 2011, com fundamento na Resolução TCU 344/2022, art. 4º, IV, fixo como data de início da contagem do prazo prescricional a data de 26/11/2011, quando se encerrou a fase de execução da fiscalização (peça 2, p. 3) .
O relatório da tomada de contas especial somente foi concluído em 15/1/2020 (peça 29, p. 7) e, no âmbito desta Corte, a audiência da então Secretária de Saúde foi cientificada em 15/12/2021 (peça 43) . Neste caso considerando o lapso temporal superior a cinco anos entre o início da contagem do prazo prescricional e sua primeira interrupção, consistente na apuração do caso pelo ente repassador por meio do relatório de tomada de contas especial (Resolução TCU 344/2022, art. 5º, II) , é forçoso concluir pela ocorrência da prescrição.  
Assim, proponho seja reconhecida de ofício a ocorrência da prescrição punitiva, nos termos previstos no art. 11 da referida Resolução, com o respectivo arquivamento do processo, dado não estarem presentes no caso os requisitos estabelecidos no art. 12, parágrafo único, da Resolução 344/2022.
Ante o exposto, manifesto-me por que o Tribunal aprove o acórdão que ora submeto à deliberação deste Colegiado.
TCU, Sala das Sessões, em 7 de fevereiro de 2023.
AUGUSTO SHERMAN CAVALCANTI 
Relator